【裁判字號】    93,重訴,51
【裁判日期】    950406
【裁判案由】    損害賠償
【裁判全文】
臺灣高等法院臺中分院民事判決          93年度重訴字第51號
原      告  甲○○
訴訟代理人  陳  鎮律師
被      告  庚○○
                      2樓（現因案臺灣臺北監獄執行中）
訴訟代理人  陳賜良律師
複代理人    丙○○
被      告  己○○
訴訟代理人  張皓帆律師
被      告  乙○○
            戊○○
上列當事人間侵權行為損害賠償等事件，原告提起刑事附帶民事
訴訟，經本院刑事庭裁定（93年度附民字第78號）移送民事庭，
本院於民國95年3月22日言詞辯論終結，茲判決如下：
    主  文
被告己○○應給付原告新台幣壹佰伍拾萬元，及自民國九十三年
十二月十二日起至清償日止，按年息百分之五計算之利息。
被告庚○○、乙○○、戊○○應給付原告新台幣伍佰萬元，及自
民國九十三年十二月十二日起至清償日止，按年息百分之五計算
之利息。
原告其餘之訴駁回。
訴訟費用由被告負擔。
本判決第一項於原告以新台幣伍拾萬元為被告己○○供擔保後，
得假執行。但被告己○○如於執行標的物拍定或變賣前，以新台
幣壹佰伍拾萬元為原告預供擔保，得免為假執行。本判決第二項
於原告以新台幣壹佰陸拾陸萬柒仟元為被告庚○○、乙○○、戊
○○供擔保後，得假執行。但被告庚○○、乙○○、戊○○如於
執行標的物拍定或變賣前，以新台幣伍佰萬元，為原告預供擔保
，得免為假執行。
原告其餘假執行之聲請駁回。
    事實及理由
一、被告戊○○、乙○○經合法通知，未於言詞辯論期日到場，
    經核並無民事訴訟法第三百八十六條所列各款情形，爰依原
    告之聲請，由其一造辯論而為判決，合先敘明。
二、本件原告原請求被告庚○○、己○○、戊○○、乙○○給付
    新台幣（下同）700萬元，及自民國（下同）85年2月1日起
    至清償日止，按年息百分之6計算之利息，嗣減縮聲明為：
    被告己○○應給付原告150萬元，及自93年12月12日起至清
    償日止，按年息百分之5計算之利息；被告庚○○、戊○○
    、乙○○應連帶給付原告500萬元，及自93年12月12日起至
    清償日止，按年息百分之5計算之利息，依民事訴訟法第四
    百四十六條第一項、第二百五十五條第一項第三款規定，毋
    需對造同意即可為之。又請求之基礎事實同一者，縱於訴狀
    送達後，原告仍得將原訴變更或追加他訴，無須得被告同意
    ，此觀民事訴訟法第四百四十六條第一項、第二百五十五條
    第一項第二款規定自明。本件原告原依侵權行為之法律關係
    請求，嗣對被告己○○追加依和解契約之法律關係請求，對
    其餘被告追加依不當得利之法律關係請求，均係以被告共謀
    詐騙其財物，總值達700萬元，為其主要爭點，先後請求主
    要爭點既有共同性，請求基礎又有關連性、同一性，且證據
    資料之利用上亦有一體性，依訴訟經濟原則，自宜利用同一
    訴訟程序審理，藉以一次解決本件之紛爭，原告於本院追加
    基礎事實同一之法律關係為請求，應准原告為訴之追加。再
    按刑事附帶民事訴訟經移送民事庭後，即屬獨立民事訴訟，
    其移送後之訴訟程序，應適用民事訴訟法（最高法院43年度
    台上字第95號判例參照），本件既經移送民事庭，被告抗辯
    上開訴之追加均非刑事附帶民事訴訟所得請求，訴之追加不
    合法等語，不足採取。
三、原告主張：被告以「顯欣實業有限公司」（下稱顯欣公司）
    名義，由戊○○冒稱「陳場長」，庚○○冒稱「陳進福」副
    場長，己○○則冒稱為「陳俊良」，乙○○冒稱顯欣公司負
    責人郭清政，佯稱於台中市○村路○段329號土地上設立經營
    向上黃昏市場，並於85年1、2月間，推由乙○○向原告詐稱
    「轉讓向上黃昏市場四分之一之股權」，使原告陷於錯誤，
    如數交付200萬元現金購買該股權，而詐欺得逞。又被告自
    85年1、2月起至85年2月7日止，共向承包市場工程之土木與
    水電商人詐取價值達500萬元之水電材料及勞務報酬，而原
    告受詐欺入股顯欣公司後，被告因積欠上開款項，藉此詐騙
    原告陸續支付款項予上開商人，累計金額達500萬元。
    合計被告詐騙原告財物達700萬元，惟因被告己○○已與原
    告達成和解，故其餘被告仍應連帶給付原告500萬元，被告
    己○○亦應就其未給付之和解金額150萬元給付原告等情，
    爰對被告己○○依侵權行為、和解契約法律關係請求，對其
    餘被告依侵權行為、不當得利法律關係請求，求為命：被告
    己○○應給付原告150萬元，及自93年12月12日起至清償日
    止，按年息百分之5計算利息；被告庚○○、乙○○、戊○
    ○應連帶給付原告500萬元，及自93年12月12日（即訴狀繕
    本送達翌日）起至清償日止，按年息百分之5計算利息之判
    決。
四、被告己○○則以：原告主張之侵權行為係發生於85年1、2月
    間，且經原告提起告訴後，由臺灣臺中地方法院檢察署（下
    稱臺中地檢署）以85年度偵字第16110號起訴在案，原告知
    有損害及賠償義務人時起迄今已逾2年，依民法第一百九十
    七條第一項規定，其請求權已罹於時效消滅。兩造間雖曾成
    立和解契約，然原告不得以刑事附帶民事訴訟請求履行和解
    契約等語，資為抗辯。被告庚○○則以：原告主張之侵權行
    為發生於85年1、2月間，原告於臺中地檢署檢察官以86年度
    偵字第23921號偵查出被告等經營向上黃昏市場詐欺案時，
    即已知所訴事實，其請求權均已罹於時效消滅。原告無法提
    出其所稱「轉讓股權四分之一」之書面證據，亦無法舉證曾
    支付現金200萬元予乙○○，其所提與被告己○○間和解書
    ，據己○○稱係受原告聚眾扣押逼迫所寫，係原告製造權利
    之假象，否則豈有與乙○○訂約而與己○○和解之理。原告
    亦無法提出任何憑證證明曾支付系爭工程款，85年2月間向
    上黃昏市場已因債務問題陷入混亂，原告認有機可乘，出面
    曚混，假冒為該市場四分之一股東，乘機向外招租，訛收租
    金，原告並未支出系爭工程款等語，資為抗辯。
五、原告主張被告以顯欣公司名義，由戊○○冒稱「陳場長」，
    庚○○冒稱「陳進福」副場長，己○○則冒稱為「陳俊良」
    ，乙○○冒稱顯欣公司負責人郭清政，佯稱於台中市○村路
    ○段329號土地上設立經營向上黃昏市場，並於85年1、2月間
    ，推由乙○○向原告詐稱「轉讓向上黃昏市場四分之一之股
    權」，使原告陷於錯誤，如數交付200萬元現金購買該股權
    ，而詐欺得逞。又被告自85年1、2月起至85年2月7日止，共
    向承包市場工程之土木與水電商人詐取價值達500萬元之水
    電材料及勞務報酬，而原告受詐欺入股顯欣公司後，被告因
    積欠上開款項，藉此詐騙原告陸續支付款項予上開商人，累
    計金額達500萬元，合計被告詐騙原告財物達700萬元等情，
    雖為被告所否認，惟查，被告庚○○冒稱為「陳進福」（副
    場長），另由乙○○冒稱為顯欣公司之負責人郭清政，戊○
    ○則冒稱為「陳場長」，己○○則冒稱為「陳俊良」，四人
    共同到台中市，向台中市○村路○段329號土地之所有權人李
    其學佯稱顯欣公司欲在該址設立並經營「向上黃昏市場」，
    對外招攬不特定人前往設攤擺位收取租金，李其學因受被告
    之詐騙，將上開土地交由被告使用，惟被告實無經營「向上
    黃昏市場」之意，並至85年2月7日即相偕逃逸等情，業據被
    害人李其學於台灣台中地方法院86年度訴字第255號、本院
    88 年度上訴字第832號、93年度重上更(一)字第56號偽造有價
    證券案刑事案件偵審中指訴甚明，此有本院調閱該案偵審全
    卷可稽查明屬實。被告等人所僱用之會計丁○○，於上開刑
    事案亦證稜被告庚○○當時係該黃昏市場之副場長，其當時
    亦不知被告之真正姓名（見本院88年度上訴字第832號刑事
    卷170、171頁）。又被告乙○○於刑事案時亦供稱：庚○○
    等三人對外叫伊郭清政，戊○○叫陳場長、己○○叫陳俊良
    等語（見台灣台中地方法院86年度訴字第255號刑事卷(三)9頁
    ）。且被告相偕逃逸之後，上開「向上黃昏市場」係由甲○
    ○接手經營，並與被害人李其學處理前開土木、水電工程款
    及攤位租賃問題，亦據證人張清振於刑事案陳明在卷，並據
    證人即負責處理向上黃昏市場帳務之會計莊于弘（原名丁○
    ○）證稱：「當時我應徵到黃昏市場擔任會計……我工作二
    個多月後，庚○○、戊○○、己○○一夜之間都不見了，而
    由甲○○接手，甲○○接手後將市場成立起來，並負責支付
    土木、水電材料商、工程承包商等承攬費用五百多萬元，而
    該等承包商原來是由庚○○、戊○○、己○○等人與他們簽
    約，但後來他們都跑掉了。…確實有支付，甲○○開支票，
    我有幫忙發支票給承包商，該支票也有指名受款人的名字，
    所以甲○○確有支付500萬元，當時我也幫忙分支票，支票
    有部分用甲○○的名字，有部分是一位趙董名字的支票，也
    有少部分用現金支付。」等語明確（見本院重訴字卷125至
    127頁）。又被告乙○○、庚○○亦因本件，經刑事法院判
    處罪刑確定在案，有刑事判決在卷可憑（見本院重訴字卷4
    至20頁），並經本院調閱上開刑事偵審全卷查明屬實，原告
    主張被告詐騙其財物達700萬元等語，應可採取。被告雖辯
    以如原告確已代被告支付系爭工程款，各承包商何以仍一再
    出面對被告提出告訴云云，然各承包商與被告簽訂合約，因
    被告潛逃無蹤致無法順利收取款項，需經波折始得收回工程
    款，其等希望被告詐欺行為受刑罰制裁，而出面提出告訴，
    與其等承攬報酬債權是否已獲清償，實屬二事，被告所辯顯
    不足採。
六、按因侵權行為所生之損害賠償請求權，自請求權人知有損害
    及賠償義務人時起，二年間不行使而消滅。自有侵權行為時
    起，逾十年者亦同。民法第一百九十七條第一項定有明文。
    本件原告主張之事實發生於85年1、2月間，並經臺中地檢署
    以85年度偵字第16110號、86年度偵字第23921號等件偵查起
    訴，原告亦為上開偵查案件告訴人之一，顯然原告於85、86
    年間已確知受有損害及賠償義務人，然其遲至93年3月23日
    始於本院以刑事附帶民事訴訟起訴主張依侵權行為法律關係
    請求，顯然已逾2年時效期間。被告以時效消滅抗辯，為有
    理由。原告依侵權行為法律關係，請求被告己○○賠償150
    萬元本息，被告庚○○、乙○○、戊○○連帶賠償500萬元
    本息，為無理由，不能准許。
七、原告主張與被告己○○成立和解，提出92年10月1日兩造簽
    訂之和解書一紙為證（見本院卷52頁），被告己○○對其與
    原告成立和解及上開和解書為真正均不爭執（見本院卷92、
    95頁），自堪信為真實。雖被告己○○抗辯不得以刑事附帶
    民事訴訟請求履行和解契約等語。惟按刑事附帶民事訴訟經
    移送民事庭後，即屬獨立民事訴訟，其移送後之訴訟程序，
    應適用民事訴訟法（最高法院43年度台上字第95號判例參照
    ），本件既經移送民事庭，原告於獨立民事訴訟中請求履行
    和解契約，於法有據。上開和解書記載兩造因向上黃昏市場
    糾紛事宜成立和解，給付方式為：92年10月8日、92年12月8
    日、93年2月8日、93年4月8日各支付現金50萬元。原告主張
    被告己○○交付50萬元後，其餘150萬元逾期均未給付，被
    告己○○對此並未爭執，則原告依和解契約法律關係請求被
    告己○○給付餘款150萬元，並自93年12月12日起算法定遲
    延利息，為有理由，應予准許。
八、按不當得利返還請求權與損害賠償請求權，法律上之性質雖
    有未同，但二者訴訟上所據之事實如屬同一，則原告起訴時
    雖係基於侵權行為之法律關係，然在訴訟進行中於他造為時
    效之抗辯後，亦不妨再基於不當得利之請求權而為主張（最
    高法院56年台上字第3064號判例）。本件原告確有代被告支
    付系爭工程款500萬元，及交付200萬元予被告，已如前述，
    惟其中200萬元，被告己○○已與原告和解，則原告僅受有
    500萬元之損害，被告庚○○、乙○○、戊○○受有500萬元
    之利益，且所受利益與損害間具有因果關係，原告依不當得
    利法律關係，請求被告庚○○、乙○○、戊○○給付500萬
    元，即有理由，惟按不當得利發生之債，並無共同不當得利
    之觀念，亦無共同不當得利應連帶負責之規定。同時有多數
    利得人時，應各按其利得數額負責，並非須負連帶返還責任
    ，原告請求渠等連帶負責，即屬無據。因被告庚○○、乙○
    ○、戊○○所得利益相同，原告依不當得利法律關係，請求
    被告庚○○、乙○○、戊○○給付500萬元，及93年12月12
    日（即訴狀繕本送達翌日）起算法定遲延利息，即有理由，
    應予准許，逾此部分之請求，為無理由。
九、綜上所述，原告請求被告己○○給付150萬元，及自93年12
    月12日起至清償日止，按年息百分之5計算之利息；被告庚
    ○○、乙○○、戊○○給付500萬元，及自93年12月12日起
    至清償日止，按年息百分之5計算之利息，為有理由，應予
    准許。逾此部分之請求，應予駁回。兩造分別陳明願供擔保
    ，聲請宣告假執行及免為假執行。就原告勝訴部分，核無不
    合，爰分別酌定相當擔保金額准許之。就原告敗訴部分，其
    假執行之聲請，失所依附，應併予駁回。本件事證已臻明確
    ，兩造其餘攻擊防禦方法及舉證，核與本件判決結果不生影
    響，毋庸逐一論列，併此敘明。
據上論結：本件原告之訴為一部有理由，一部無理由，依民事訴
訟法第八十五條第一項前段、第七十九條、第四百六十三條、第
三百八十五條第一項前段、第三百九十條第二項、第三百九十二
條，判決如主文。
中    華    民    國    95    年    4     月    6     日
                    民事第一庭審判長法  官  吳火川
                                    法  官  陳繼先
                                    法  官  饒鴻鵬
以上正本係照原本作成。
如對本判決上訴，須於收受判決送達後20日內向本院提出上訴書
狀，其未表明上訴理由者，應於提出上訴後20日內向本院提出上
訴理由書（須按他造人數附具繕本）。
上訴時應提出委任律師為訴訟代理人之委任狀。具有民事訴訟法
第466條之1第1項但書或第2項之情形為訴訟代理人者，另應附具
律師及格證書及釋明委任人與受任人有該條項所定關係之釋明文
書影本。
                                    書記官  陳如慧
中    華    民    國    95    年    4     月    7     日
                                                      Ｂ


司法院資訊處製作；財團法人民間司法改革基金會備份。
